【裁判字號】    98,婚,450
【裁判日期】    981218
【裁判案由】    確認婚姻存在
【裁判全文】
臺灣嘉義地方法院民事判決               98年度婚字第450號
原      告  乙○○
被      告  甲○○
上列當事人間請求確認婚姻關係存在事件，本院於中華民國98年
12月8日言詞辯論終結，判決如下：
    主 文
確認原告與被告間婚姻關係存在。
訴訟費用由被告負擔。
    事實及理由
一、本件原告起訴主張：原告於民國98年11月17日下午2時許，
    本要至戶政機關辦理改名，須被告之身分證，並告知被告配
    偶欄也要一起改名，原告持被告身分證快至戶政機關門口時
    ，被告打電話告知原告稱現在經濟狀況不好，兩造可以假離
    婚，單親與小孩皆有補助，小孩學校營養午餐免費，原告未
    懷疑被告說詞，因此未辦理改名。被告當日下午3時許即騎
    乘機車找證人簽名蓋章，下午4時在戶政機關打電話給原告
    說證人簽名蓋章都用好了，原告問被告才知證人都是花錢買
    的，兩位證人皆由被告找去簽名蓋章，在未確實知道原告是
    否有兩願離婚之意願，原告亦未在場，證人就在離婚協議書
    簽名蓋章，兩位證人分別為丁○○、丙○○○，原告只認識
    涂蕙茹，並不認識丙○○○，然證人必須對於離婚協議在場
    見聞或知悉當事人間彼此有離婚之協議，始足當之。本件證
    人並未在場見聞其事，原告亦未曾同意其等為兩造離婚之證
    人，復未於作成之離婚書據上親自簽名，則兩造之離婚難認
    為合法，兩造離婚協議書上二名證人均未在場親自見聞或親
    聞原告確有離婚之真意，亦欠缺證人簽名之生效要件。爰請
    鈞院判准確認兩造婚姻關係存在；訴訟費用由被告負擔。並
    提出離婚協議書、戶籍謄本、中華電信股份有限公司行動電
    話受信通信記錄查詢結果各1份為證，及請求訊問證人丁○
    ○、丙○○○。
二、被告則以下列等語，資為抗辯，並聲明原告之訴駁回，訴訟
    費用由原告負擔：兩造離婚，係經雙方同意，經由二證人簽
    名，雙方持離婚協議書，共赴戶政事務所辦理離婚登記，離
    婚依法有效成立。原告所為乃事後反悔之詞，兩造婚後原告
    長期對被告暴力相向，且不斷以言語恐嚇被告，甚且有債主
    登門討債，逼被告簽本票，而原告在外亦有女友，故被告與
    小孩長期活在不安全及不安寧的環境中。在98年11月17日下
    午，被告見原告精神看起來比較緩和，說話較穩定，原告說
    要改名，被告跟原告說乾脆把配偶欄拿掉，那時被告不敢在
    其面前說離婚兩字，深怕原告再動手打被告，原告也沒說什
    麼即出門，後原告債權人打電話來要債，被告當下打電話給
    原告告知債主打電話來騷擾，乾脆離婚，離婚後被告也可以
    辦理補助，原告答應並且提醒被告之前有簽離婚協議書，被
    告因此打電話向戶政事務所詢問，經戶政人員告知離婚協議
    書只要有兩個證人簽名蓋章，雙方當事人一起到戶政事務所
    辦理離婚登記即可，而原告找不到證人因此告知被告此事，
    被告乃打電話找證人，原告在旁也說若找到證人打電話給伊
    ；被告隨後拿著原告簽好的的離婚協議書到證人涂蕙茹家簽
    名蓋章，並請她帶去另一個證人丙○○○家簽名蓋章，證人
    簽完名，被告打電話給原告約在戶政事務所辦理離婚登記，
    於98年11月17日下午5時許，辦完離婚登記，兩造為成年人
    且有完全行為能力人，既然經簽訂協議離婚書，又一起辦理
    離婚登記，故兩造離婚合法有效，婚姻關係已不存在。
三、本件兩造於85年12月30日結婚，嗣於98年11月17日持前述離
    婚協議書共同至嘉義縣朴子市戶政事務所辦理離婚戶籍登記
    ，該離婚協議書上除兩造簽名、蓋章外，並有證人丁○○、
    丙○○○於證人欄處簽名、蓋章之事實，有原告所提離婚協
    議書及戶籍謄本各1份在卷可憑，並經本院依職權向嘉義縣
    朴子市戶政事務所函查屬實，有該所98年12月3日嘉朴戶字
    第0980003230號函1份在卷足稽，復為兩造所不爭執，自堪
    信為真實。
四、按法律行為，不依法定方式者，無效；另按兩願離婚，應以
    書面為之，有二人以上證人之簽名並應向戶政機關為離婚之
    登記，民法第73條前段、第1050條各定有明文。次按民法第
    1050條所謂二人以上證人之簽名，固不限於作成離婚證書時
    為之，亦不限於協議離婚時在場之人，始得為證人，然究難
    謂非親見或親聞雙方當事人確有離婚真意之人，亦得為證人
    。倘證人某甲、某乙係依憑離婚之一造片面之詞，而簽名於
    離婚證明書，未曾親聞他造確有離婚之真意，既為確定之事
    實，自難認兩造間之協議離婚，已具備法定要件（最高法院
    68年台上字第3792號判例參照）。本件原告主張兩造離婚欠
    缺二人以上之證人而屬無效，被告則以前詞抗辯，是以本件
    應審究者為該離婚協議書上之證人丁○○、丙○○○，有無
    親見或親聞雙方確有離婚之真意？經查：
（一）本件證人丁○○到庭證稱：「（問：提示兩造離婚協議書
      上簽名是否你所簽名？）是的。」、「（問：簽名時候有
      何人在場？）被告及證人丙○○○在場，原告不在場。我
      用電話問被告說妳先生有無同意，被告說他先生同意，而
      且他先生在旁邊。但是我沒有親耳聽到原告說要與被告離
      婚。」、「（問：簽名時候只有三個人在場？）是的，是
      兩造簽名完畢之後我才簽名。被告還在我們證人面前打電
      話給原告約在戶政事務所見面辦理離婚手續。去戶政事務
      所證人沒有去。」、「（問：離婚時候有無問原告確實與
      被告離婚？）沒有，我不常常與他說話。」等語；另證人
      丙○○○則到庭證述：「（問：提示兩造離婚協議書上簽
      名是否你所簽名？）是的，是我簽名。」、「（問：簽名
      時候有何人在場？）三個人在場，我及被告及另外壹個證
      人。」、「（問：簽名過程中有無與原告說話？）沒有，
      也沒有看到他的人。」、「（問：有無親自聽到兩造要離
      婚？）兩造都已經簽名好，我才簽名，我簽名之前我有問
      被告說你先生同意，他說他先生同意，當場被告有打電話
      給原告說證人名字已經簽好要去戶政事務所辦理離婚手續
      。」、「（問：簽名當天有無用電話與原告說話？）沒有
      。」等語（均見98年12月8日言詞辯論筆錄），而被告對
      證人前揭證述亦未爭執，足見該離婚協議書上之證人丁○
      ○、丙○○○雖由其等本人簽名於該協議書上，惟該2名
      證人於簽名時並未自原告處親見、親聞雙方有離婚之真意
      ，而係出於被告之轉述乙節，堪信屬實。
（二）準此，本件離婚協議書上之「證人」丁○○、丙○○○，
      僅係依憑被告片面之轉述即簽名於該離婚協議書上，未曾
      親見或親聞原告確有離婚之真意表示，則揆諸前揭說明，
      丁○○、丙○○○即與民法第1050條所稱兩願離婚方式之
      證人不符。準此，兩造間於98年11月17日所為之兩願離婚
      行為，既未具備二人以上證人之法定要件，依民法第73條
      前段之規定，應屬無效。從而，原告訴請確認兩造間婚姻
      關係存在，為有理由，應予准許。
五、本件事證已臻明確，兩造其餘攻擊防禦方法與本件結果不生
    影響，爰不一一論述。
六、據上論結，原告之訴為有理由，依民事訴訟法第78條，判決
    如主文。
中    華    民    國    98    年    12    月    18    日
                  家事法庭法  官  黃仁勇
以上正本係照原本作成
如對本判決上訴應於判決送達後20日內向本院提出上訴狀
中    華    民    國    98    年    12    月    18    日
                          書記官  孫靜芳


司法院資訊處製作；財團法人民間司法改革基金會備份。
